---
title: "VECM"
author: "Ewelina Nieć"
output: 
  html_document:
    code_folding: hide
    theme: cerulean
---

```{r message=FALSE, warning=FALSE, echo=FALSE}
library(readxl)
library(readr)
library(dplyr)
library(zoo)
library(vars)
library(bruceR)
library(aTSA)
library(tsDyn)
```

*W projekcie przyjętym poziomem istotności jest 0,05.*

# Cel projektu

Celem projektu VECM jest analiza i modelowanie zależności długookresowych między zmiennymi makroekonomicznymi, identyfikacja równowagi długookresowej oraz badanie dynamiki i mechanizmów dostosowania tych zmiennych.

Do tej analizy zostały pobrane dane dotyczące Holandii, takie jak:

- HICP (inflacja)
- unemployment (bezrobocie)
- production_in_industry (produkcja przemysłowa)
- AEX (indeks giełdowy Holandii)
- USD_EUR (kurs walut)


# Przygotowanie danych

Aby przygotować dane do tworzenia modeli VECM po wczytaniu ich, usunięto braki oraz połączono wszyskie do jednej tabeli.

```{r, message=FALSE}
# ----wczytywanie danych----
NL_HICP <- read_excel("C:/Users/eweli/OneDrive/Desktop/AW/projekt3/dane/NL_HICP.xlsx", sheet = "Arkusz1")
colnames(NL_HICP) <- c("TIME", "HICP")
NL_unemployment <- read_excel("C:/Users/eweli/OneDrive/Desktop/AW/projekt3/dane/NL_unemployment.xlsx", sheet = "Arkusz1")
colnames(NL_unemployment) <- c("TIME", "unemployment")
NL_production_in_industry <- read_excel("C:/Users/eweli/OneDrive/Desktop/AW/projekt3/dane/NL_production_in_industry.xlsx", sheet = "Arkusz1")
colnames(NL_production_in_industry) <- c("TIME", "production_in_industry")

NL_AEX <- read_csv("C:/Users/eweli/OneDrive/Desktop/AW/projekt3/dane/NL_AEX.csv")
NL_AEX <- NL_AEX[,c(1,5)]
colnames(NL_AEX) <- c("TIME", "AEX")
NL_AEX$TIME <- str_sub(as.character(NL_AEX$TIME), start = 1, end = 7)
NL_AEX$AEX <- log(NL_AEX$AEX)

NL_USD_EUR <- read_csv("C:/Users/eweli/OneDrive/Desktop/AW/projekt3/dane/NL_USD_EUR.csv")
NL_USD_EUR <- NL_USD_EUR[,c(1,5)]
colnames(NL_USD_EUR) <- c("TIME", "USD_EUR")
NL_USD_EUR$TIME <- str_sub(as.character(NL_USD_EUR$TIME), start = 1, end = 7)

# ----usuwanie braków----
NL_HICP <- na.omit(NL_HICP)
NL_unemployment <- na.omit(NL_unemployment)
NL_production_in_industry <- na.omit(NL_production_in_industry)

# ----łączenie danych do jednej tabeli----
NL <- NL_HICP %>% full_join(NL_unemployment, by = "TIME")
NL <- NL %>% full_join(NL_production_in_industry, by = "TIME")
NL <- NL %>% full_join(NL_AEX, by = "TIME")
NL <- NL %>% full_join(NL_USD_EUR, by = "TIME")
NL <- na.omit(NL) 
NL <- NL[order(NL$TIME), ] # sortowanie
rm(NL_HICP, NL_unemployment, NL_production_in_industry, NL_AEX, NL_USD_EUR)

# ----przekształcanie danych----
NL$HICP <- as.numeric(NL$HICP)
NL$unemployment <- as.numeric(NL$unemployment)
NL$production_in_industry <- as.numeric(NL$production_in_industry)
```

# Wyznaczenie opóźnienia

Następnym krokiem jest wyznaczenie opóźnienia na jeszcze surowych danych, czyli przed potencjalnym różnicowaniem.

```{r}
VARselect(as.matrix(NL[,c(-1)]))
```

Opóźnienie wynosi 1

# Sprawdzanie stacjonarności

Modele VECM wykonuje się na niestacjonarnych danych, dlatego musimy sprawdzić, czy dane są stacjonarne.

Hipotezy testu ADF:

H0 : szereg jest niestacjonarny

H1 : szereg jest stacjonarny

```{r}
adf.test(NL$HICP)
adf.test(NL$unemployment)
adf.test(NL$production_in_industry)
adf.test(NL$AEX)
adf.test(NL$USD_EUR)
```

Wśród wszystkich zmiennych tylko HICP jest stacjonarna. 

# Różnicowanie

Ponieważ prawie wszystkie zmienne są niestacjonarne należy wykonać różnicowanie, aby sprawdzić, czy jest to niestacjonarność pierwszego stopnia, czyli, czy po jednym różnicowaniu jestśmy w stanie pozbyć się niestacjonarności.

```{r}
diff_HICP <- diff(NL$HICP)
diff_unemployment <- diff(NL$unemployment)
diff_production_in_industry <- diff(NL$production_in_industry)
diff_AEX <- diff(NL$AEX)
diff_USD_EUR <- diff(NL$USD_EUR)

NL_diff <- data.frame("HICP" = diff_HICP, "unemployment" = diff_unemployment, 
                      "production_in_industry" = diff_production_in_industry,
                      "AEX" = diff_AEX, "USD_EUR" = diff_USD_EUR)
rm(diff_HICP, diff_unemployment, diff_production_in_industry, diff_AEX, diff_USD_EUR)
```

Po wykonanym różnicowaniu sprawdzamy ile wynosi opóźnienie oraz przeprowadzamy test ADF.

```{r}
VARselect(as.matrix(NL_diff))
```

W tym przypadku opóźnienie również wynosi 1

```{r}
adf.test(NL_diff$HICP)
adf.test(NL_diff$unemployment)
adf.test(NL_diff$production_in_industry)
adf.test(NL_diff$AEX)
```

Teraz już wszystkie zmienne są stacjonarne, to oznacza, że możemy przeprowadzić VECM na tych danych przed różnicowaniem.

# Test Johansena

Test Johansena służy do badania stopnia kointegracji między zmiennymi czasowymi.

Kointegracja oznacza, że zmienne są związane długookresowo i mają wspólną równowagę, pomimo występowania krótkookresowych zaburzeń.

```{r}
jotest=ca.jo(NL[,-1], type="trace", K=2, ecdet="none", spec="longrun")
summary(jotest)
```

Otrzymujemy, że r = 3 -> stopień kointegracji wynosi 3 (istnieją 3 liniowo niezależne wektory kointegrujące)

W praktyce oznacza to, że można uwzględnić 3 korekty błędów (error correction terms) w modelu, które opisują dynamikę dostosowania zmiennych do ich długoterminowej równowagi.

# VECM

```{r}
model_vecm <- VECM(NL[,-1], lag=1, r=3, estim = "ML")
summary(model_vecm)
```

Wartości ECT wskazują na szybkość i kierunek dostosowywania się zmiennych do ich długoterminowej równowagi po wystąpieniu zakłóceń.

Ujemna wartość ECT wskazuje na szybkie tempo powrotu zmiennej do równowagi po jej odchyleniu.

Dodatnia wartość ECT może oznaczać silniejsze lub bardziej trwałe oddziaływanie na powrót zmiennej do długoterminowej równowagi.


Warto tutaj zauważyć, że wszystkie modele posiadają chociaż jedną zmienną ECT istotną. Większość z istotnych zmiennych ECT jest ujemnych, co oznacza, że jeżeli wystąpią jakieś anomalie, to wszystkie modele sobie dobrze z tym poradzą i szybko wrócą do długoterminowej równowagi. Może to być zasługa tego, że Holandia ma dość stabilny i silny rynek.

Natomiast HICP -1 i USD_EUR -1 w żadnym z modeli nie jest istotny.

Poniżej przedstawiam które zmienne dla którego modelu są istotne:

- model HICP: ECT1, ECT2 
- model unemployment: ECT2, Intercept, unemployment -1 *(-1 oznacza poprzedni okres)*
- model production_in_industry: ECT2, ECT3, Intercept, unemployment -1, production_in_industry -1
- model AEX: ECT3
- model USD_EUR: ECT2, ECT3, production_in_industry -1, AEX -1





